臺灣高等法院刑事判決
111年度上訴字第2344號
上  訴  人  
即  被  告  吳振源




選任辯護人  戴嘉志律師（財團法人法律扶助基金會指派律師）
上列上訴人因強盜等案件，不服臺灣新竹地方法院109年度訴字
第503號，中華民國111年4月29日第一審判決（起訴案號：臺灣
新竹地方檢察署109年度偵字第4055號），提起上訴，本院判決
如下：
    主  文
原判決關於恐嚇取財罪所處之刑及沒收部分暨定執行刑部分，均
撤銷。
吳振源所犯恐嚇取財罪部分，處有期徒刑柒月。
其他上訴駁回。
前開撤銷改判部分與上訴駁回部分，應執行有期徒刑壹年玖月。
    事實及理由
一、審理範圍：
　　按上訴得明示僅就判決之刑、沒收或保安處分一部為之，刑
    事訴訟法第348條第3項定有明文。上訴人即被告吳振源（下
    稱被告）業於上訴補充理由狀載明：請斟酌刑法第57條、第
    59條規定量刑，並在累進遞減之原則上，於數罪併罰時予各
    刑相加後酌減三分之一以上等語（見本院卷第37至38頁），
    並於本院審理時就上訴範圍陳稱：「僅就原判決之刑及沒收
    部分上訴。原審判決所認定之事實、罪名、所犯法條都沒有
    上訴」等語（見本院卷第156頁），明示僅就原判決之刑及
    沒收部分提起上訴。是依刑事訴訟法第348條第3項規定，本
    院審理範圍僅限於原判決所處之刑及沒收部分，不及於原判
    決所認定之犯罪事實、所犯法條（論罪）、罪數等其他部分
    ，故此部分之認定，均引用第一審判決書所記載之事實、證
    據及理由（如附件）。
二、實體方面（刑之部分）：
  ㈠被告前①於96年5月間因竊盜及妨害兵役治罪條例等案件，經
    原審法院以96年度訴字第374號判決判處有期徒刑2月（共2
    罪）、2月確定。再經原審法院以96年度聲減字第2728號裁
    定分別減為有期徒刑1月（共2罪）、1月確定；②又於97年間
    因詐欺案件，經臺灣臺南地方院以97年度簡字第3098號判決
    判處有期徒刑3月，減為有期徒刑1月15日確定；③又於98年1
    2月間因竊盜案件，經原審法院於以99年度審易字第136 號
    判決判處有期徒刑8確定；④又於99年1月間因偽造文書及竊
    盜等案件，經原審法院以99年度審竹簡字第437號、99年度
    審易字第425號判決分別判處有期徒刑6月、4月（共2罪）、
    5月、7月（共3罪）確定；⑤又於99年1月間因公共危險案件
    ，經原審法院以99年度訴字第102號判決判處有期徒刑7月、
    7月確定；⑥又於99年2月間因違反毒品危害防制條例案件，
    經原審法院以99年度審訴字第153號判決判處有期徒刑7月、
    3月確定；⑦又於99年6月間因違反毒品危害防制條例案件，
    經原審法院以99年度審訴字第492號判決判處有期徒刑7月確
    定；⑧又於99年9月間因違反毒品危害防制條例案件，經原審
    法院以99年度審訴字第667號判決判處有期徒刑7月、3月確
    定；⑨又於99年12月間因竊盜案件，經原審法院以100年度易
    字第77號判決判處有期徒刑3月，減為有期徒刑1 月15日確
    定；⑩又於98年5月間因違反毒品危害防制條例案件，經原審
    法院以98年度竹北簡字第424號判決判處有期徒刑6月確定。
    嗣上揭③至⑧案件經原審法院於以100年度聲字第655號裁定應
    執行有期徒刑6年確定；又上開①、②及⑨案件經原審法院以10
    0年度聲字第656號裁定應執行有期徒刑4月確定。前揭2定執
    行刑案與上述⑩所處之刑，自99年7 月9日起接續執行，於10
    5年7月1日縮刑期滿執行完畢等情，有本院被告前案紀錄表1
    份在卷足憑，被告於受有期徒刑之執行完畢後，5年以內故
    意再犯本件有期徒刑以上之3罪，均符合刑法第47條第1項累
    犯之規定，固屬累犯；然審酌被告所為上揭案件為竊盜、妨
    害兵役治罪條例、偽造文書、公共危險及違反毒品危害防制
    條例等案件，與被告本件所犯恐嚇取財、搶奪未遂及妨害公
    務執行等犯行不具有相同或類似之性質，復無證據證明被告
    有對刑罰反應力薄弱之情，審酌釋字第775號解釋意旨，認
    被告本案所犯之罪不再依刑法第47條第1項之規定加重其刑
    。　
　㈡就附件所示事實欄二部分，因被告已著手於搶奪犯罪行為之
    實行而不遂，為未遂犯，爰依刑法第25條第2項規定，按既
    遂犯之刑減輕之。
　㈢按刑法第59條規定之酌量減輕其刑，必須犯罪另有特殊之原
    因與環境，在客觀上足以引起一般同情，認為即使予以宣告
    法定最低度刑，猶嫌過重者，始有其適用。此所謂法定最低
    度刑，固包括法定最低本刑，惟遇有其他法定減輕之事由者
    ，則應係指適用其他法定減輕事由減輕其刑後之最低度刑而
    言，猶認其犯罪之情狀顯可憫恕，即使科以該減輕後之最低
    度刑仍嫌過重者，始得適用刑法第59條規定酌量減輕其刑。
    經查：被告不思循正途合法途徑賺取財物，卻以持保力達玻
    璃瓶揮舞及大聲號令不要動之方式，對無論體型及力氣均顯
    較其弱勢之告訴人王儀樺施以恐嚇手段，致告訴人王儀樺心
    生害怕，其並取得財物；又趁隙竊取告訴人姜惠文之車輛，
    於上車後發現車內有證人余昭蓉，仍執意駕車駛離現場，僅
    因車輛失控撞上對向路旁車輛，方棄車逃逸；再面對警方圍
    捕，竟以駕駛車輛來回衝撞警員及警車之方式脫免逮捕而妨
    害公務，造成警員受傷及警車受損，是其所為致生危害均非
    甚微，而被告犯後於審理時坦承犯行，並賠償告訴人王儀樺
    所受損害等情，誠屬其犯後態度而已，況被告所犯搶奪未遂
    罪部分，業依刑法第25條第2項規定減輕其刑，審酌被告所
    犯3罪之動機、目的、手段、情節等，客觀上尚無有任何情
    堪憫恕或特別之處，殊難認另有特殊原因或堅強事由足以引
    起一般同情而顯然可憫，即核無情輕法重之顯可憫恕情形，
    應無再依刑法第59條予以酌減之餘地。
三、上訴駁回之理由（即附件所示事實欄二、三部分所處之刑）
    ：
　㈠原審對被告所犯附件所示事實欄二、三部分之搶奪未遂罪、
    妨害公務執行罪犯行，以行為人責任為基礎，審酌被告趁證
    人余招蓉不及防備之際，搶奪前開自用小客車，幸未得逞，
    復無視員警依法執行職務，竟以駕駛車輛來回衝撞警車及警
    員之方式而妨害公務之執行，公然挑戰公權力，破壞國家法
    紀執行及執法者之尊嚴，是其所為實不可取，兼衡被告素行
    、犯罪之動機、目的、手段、情節、所生危害、犯後於原審
    審理時坦承犯行，暨衡酌被告為國中畢業之智識程度、家中
    有母親、哥哥、弟弟等家人、未婚、無子女、前從事板模工
    之工作，月收入約新臺幣（下同）3萬元等家庭及生活狀況
    等一切情狀，分別量處有期徒刑10月、7月；並說明扣案安
    非他命1包、吸食器1組、打火機1個及硬幣3340元等物雖為
    被告所有，然與被告所為本案犯行無關，爰不予宣告沒收或
    追徵等旨。經核原判決就此部分量刑洵屬妥適。
　㈡被告上訴雖請求從輕量刑，並請求依刑法第59條酌減其刑。
    然本案所犯此部分之2罪，並無刑法第59條規定之適用，業
    如前語；另按關於刑之量定，係屬法院得依職權裁量之事項
    ，於具體個案，倘科刑時，既已以行為人之責任為基礎，並
    審酌刑法第57條各款所列情狀，而其所量得之刑，未逾越法
    律所規定之範圍（即裁量權行使之外部性界限），客觀上亦
    無違反比例、公平及罪刑相當原則者（即裁量權行使之內部
    性界限），即不得任憑己意指摘為違法。原判決於理由欄中
    就被告上開部分，已載敘其量刑之理由，核已斟酌刑法第57
    條各款所列情狀，且在法定刑度之內，於法並無不合，難謂
    有何失之過重之處。至辯護人雖稱：經被告向附件所示事實
    欄二之被害人表示悔意後，該被害人曾表示不願再追究被告
    責任，即已有諒解之意，自有從輕量刑之空間等語，然被告
    於原審審理時當庭向告訴人姜惠文致歉後，告訴人姜惠文係
    稱：當下發生本案後，我們本來跟警察說要提出民事告訴，
    但因事隔沒多久我母親余昭蓉就過世，我們現在認為也沒什
    麼意義，所以民事部分不會再追究，刑度部分請法院依法審
    理等語（見原審卷第463頁），難認其有辯護人所稱不再追
    究被告刑事責任之意，即令於量刑時審酌其所表示之上述意
    見，仍難謂原審就搶奪未遂部分量刑有何不當，附此敘明。
    從而，被告此部分之上訴，為無理由，應予駁回。
四、撤銷改判之理由（即附件所示事實欄一部分所處之刑、沒收
    及定執行刑部分）：
　㈠原審就附件所示事實欄一部分之恐嚇取財罪犯行予以科刑並
    宣告沒收、追徵此部分犯罪所得，固非無見。惟：被告於本
    院審理中業已賠償告訴人王儀樺2000元，並獲告訴人王儀樺
    諒解，有告訴人王儀樺出具之收據、被告匯款資料存卷可考
    （見本院卷第167至171頁），原判決於量刑時，就此部分未
    及審酌此項有利於被告之事實，其量刑自有未當；且被告就
    此部分獲得之款項既已全額賠償告訴人王儀樺，自無庸宣告
    沒收、追徵此部分之犯罪所得（詳後述），原審未及斟酌，
    所為沒收、追徵之諭知，亦有未合。被告上訴請求此部分併
    依刑法第59條酌減其刑，雖屬無據，惟其請求從輕量刑，則
    為有理由；原判決就此部分既有上開可議之處，即屬無可維
    持，應由本院連同被告之定應執行刑部分均撤銷改判。
　㈡爰審酌被告不思以正當合法途徑賺取財物，竟手持揮舞玻璃
    瓶之方式，恫嚇告訴人王儀樺，造成告訴人王儀樺心生畏懼
    ，而取得財物，所為實質非難，兼衡被告素行、犯後坦承犯
    行並於本院審理時賠償告訴人王儀樺損失而獲諒解之犯後態
    度、犯罪之動機、目的、手段、情節、所生危害，暨衡酌被
    告為國中畢業之智識程度、家中有母親、哥哥、弟弟等家人
    、未婚、無子女、前從事板模工之工作，月收入約3萬元等
    家庭及生活狀況等一切情狀，量處如主文第2項所示之刑。
    再者，參諸被告本案各罪之行為態樣、動機，及刑事政策有
    意緩和有期徒刑合併執行造成之苛酷，刑之科處不僅在於懲
    罰犯罪行為，更重在矯治犯罪行為人、提升其規範意識、回
    復對法律規範之信賴與恪守等情，以被告所犯各罪之宣告刑
    為基礎，於刑法第51條第5款所定之外部性界限內，衡酌數
    罪併合處罰、限制加重刑罰之恤刑立法目的，綜合評價各罪
    類型、關係、法益侵害之整體效果，考量犯罪人個人特質，
    及以比例原則、平等原則、責罰相當原則、重複評價禁止原
    則為內涵之內部性界限，就上開撤銷改判部分與上訴駁回部
    分，定其應執行刑如主文第4項所示，以資懲儆。
　㈢被告恐嚇取財所取得之2000元，雖屬犯罪所得，惟此部分經
    被告全額賠償告訴人王儀樺，業如前述，是被告此部分犯罪
    所得既已自行全數歸還，如在本案仍諭知沒收或追徵，將使
    被告承受過度之不利益，顯屬過苛，爰依刑法第38條之2第2
    項之規定，不予宣告沒收、追徵。又被告持以為此部分犯行
    時所用之保力達玻璃瓶1支，並未扣案，復無證據證明現尚
    存在，且欠缺刑法上重要性，為免日後執行之困難，過度耗
    費訴訟資源而無助於目的的達成，爰依刑法第38條之2第2項
    規定，不予宣告沒收，附此敘明。
據上論斷，應依刑事訴訟法第368條、第369條第1項前段、第364
條、第299條第1項前段、第373條，刑法第51條第5款，判決如主
文。
本案經檢察官洪期榮提起公訴，檢察官孟玉梅到庭執行職務。
中　　華　　民　　國　　111 　年　　8 　　月　　23　　日
                  刑事第十五庭  審判長法　官  陳芃宇
                                      法　官  陳勇松
                                      法　官  陳俞伶
以上正本證明與原本無異。
強奪未遂罪部分如不服本判決應於收受送達後20日內向本院提出
上訴書狀，其未敘述上訴之理由者並得於提起上訴後20日內向本
院補提理由書（均須按他造當事人之人數附繕本）「切勿逕送上
級法院」。
其餘不得上訴。
                                      書記官  朱家麒
中　　華　　民　　國　　111 　年　　8 　　月　　25　　日